【裁判字號】    88,訴易,46
【裁判日期】    890815
【裁判案由】    侵權行為損害賠償
【裁判全文】
臺灣高等法院臺南分院民事判決  八十八年度訴易字第四十六號    Ｋ
      原      告  乙  ○  ○
      被      告  甲  ○  ○
      訴訟代理人  丙  ○  ○
右列被告因傷害案件，原告提起刑事附帶民事訴訟請求損害賠償，經本院刑事庭移送
前來，本院判決如左：
    主      文
被告應給付原告新台幣壹拾壹萬零壹佰壹拾陸元，及自民國八十八年十月一日起至清
償日止，按年息百分之五計算之利息。
原告其餘之訴駁回。
訴訟費用由被告負擔百分之三九，餘由原告負擔。
原告假執行之聲請駁回。
    事      實
甲、原告方面：
一、聲明：(一)被告應給付原告新臺幣（下同）貳拾捌萬肆仟元，及自附帶民事訴訟訴
    狀繕本送達翌日即民國八十八年十月一日起起至清償日止，按年息百分之五計算
    之利息。(二)訴訟費用由被告負擔。(三)願供擔保聲請宣告假執行。
二、陳述：
（一）被告於民國八十八年三月十四日九時許，因在台南縣新營市○○路九十七號大
      川耳鼻喉科診所前，騎腳踏車為原告駕駛計程車擦撞，原告未下車處理，被告
      竟憤而出手毆打原告，致原告受有右眉部縫合傷口長二．五公分、右眼眶部瘀
      腫五×三公分、左眼眶部瘀腫五×三公分，案經台灣台南地方法院檢察署檢察
      官提起公訴，業經貴院刑事庭判決有罪確定。
（二）按民法第一百八十四條規定：「因故意或過失，不法侵害他人之權利者，負損
      害賠償責任」；依民法第一百九十三條規定：「不法侵害他人之身體或健康者
      ，對於被害人因此喪失或減少勞動能力或增加生活上之需要時，應負損害賠償
      責任」。是被告對於原告因此所減少之勞動能力，自應負賠償之責；查原告每
      月薪資為四萬二千元，計二個月無法工作，故依法得向被告請求八萬四千元之
      工作損失。
（三）又依民法第一百九十三條規定：「不法侵害他人之身體、健康、名譽、自由者
      ，被害人雖非財產上之損害，亦得請求賠償相當之金額」。原告無端受此傷害
      ，精神及病痛所受之折磨甚大，為此依法請求慰藉金二十萬元。
三、證據：提出工資證明書（實為參加勞工保險證明書）及診斷證明書影本各乙份為
    證。
乙、被告方面：
一、聲明：(一)原告之訴駁回。(二)訴訟費用由原告負擔。(三)如受不利之判決，願供擔保
    請准免為假執行。
二、陳述：
（一）關於原告訴求勞力損失部分：
    1.原告主張其每月薪資四萬二千元，計二個月無法工作而訴求被告應賠償原告八
      萬四千元部分，被告加以否認，因原告之傷輕微，並未住院治療，經敷藥後當
      日就回家，既然未住院，而請求喪失勞動能力二個月顯無理由。
    2.對於原告提出之工資證明部分，係出具證明人與原告之間有通謀虛偽意思表示
      而出具之虛偽工資證明書，因原告在刑事案件經台灣台南地方法院八十八年度
      易字第一七○五號判決後，原告曾具狀向原審檢察官聲請上訴稱：「告訴人（
      原告）係計程車司機，以載客維生．．」既然原告為計程車司機並非受僱與他
      人，豈有工資證明可言，可見原告所提出之工資證明為偽造之證明文件甚明。
    3.請求傳訊出具原告工資證明之人，查證僱用原告之薪資有無向國稅局台南縣分
      局申報原告之薪資所得，或向財政部國稅局台南縣分局函查原告於八十八年三
      月起至八十八年五月間有無申報其工資所得，倘若原告或出具證明人未申報原
      告工資所得，原告及其出具證明人非但違反稅捐稽徵法第四十一條、第四十二
      條之逃漏稅捐（應處五年以下有期徒刑），因此請向財政部國稅局台南縣分局
      函查，原告如未申報其工資所得時，請依刑事訴訟法第二百四十一條規定移送
      偵查。原告關於勞力損失所提出之薪資證明顯為偽造證據甚明，因此關於原告
      之勞力損失請求為無理由。
    4.原告每月擔任台南縣警察局交通指揮義警，而每月領取車馬費補助款二萬元，
      既然自八十八年三月十四日案發之日起，仍能領取交通指揮之車馬費補助津貼
      ，可見其勞力並未減少，請函查台南縣警察局查證原告八十八年三月間起二個
      月有無繼續領取交通指揮之補助款，如有領取，其勞力並無損失，則原告請求
      勞力損失顯為無理由。
（二）關於精神慰藉金部分：
    1.本案侵權行為發生原因，係原告駕駛計程車擦撞被告之腳踏車，致被告人車倒
      地，原告非但未下車處理或向被告表示歉意，且原告當時態度惡劣，違反社會
      道德觀念而引起紛爭，又原告所受傷勢並不嚴重，為刑事判決所認定。
    2.按慰藉金之賠償以人格遭遇侵害，使精神上受有痛苦為必要，其核給之標準固
      與財產上損害之計算不同，然非不可斟酌雙方身分、資力與加害程度及其他各
      種情形核定相當之數額，最高法院五十一年台上字第二二三號著有判例。原告
      之傷不嚴重，為刑事判決理由所認定屬實，且原告所受傷害如何痛苦情事，並
      未舉證以實其說，況且本件侵權行為之發生，係原告駕駛之計程車擦撞被告之
      腳踏車後，原告竟不下車處理而引起紛爭，因此損害之發生原告與有過失，依
      民法第二百十七條規定損害之發生或擴大，被害人與有過失者，法院得減輕賠
      償金額或免除之，因此被告依過失相抵法則得免除賠償之責任。
（三）原告在臺灣台南地方法院刑事庭審理時，向刑事法院訴求被告應賠償全部損害
      六萬元，為原審刑事法院認其請求無理而當庭斥責原告之請求過分，因此本件
      原告之訴求顯無理由。
丙、本院依職權調取臺灣臺南地方法院檢察署八十八年度偵字第七六四號（含本院八
    十八年度上易字第一六○○號甲○○傷害案卷）；向台閩地區勞工保險局函調原
    告投保日期、金額等資料；向財政部國稅局財稅資料中心調取兩造財產歸戶資料
    及八十七年度所得稅申報資料；向財政部南區國稅局台南縣分局調取原告自營計
    程八十八年度個人經營計程車所得資料；分別向台南縣警察局及新營分局函查原
    告是否擔任義警？有無領取何種補助費？其自八十八年三月至同年九月間擔任義
    警執勤情形如何？向德興外科診所函查原告眼傷診療情形？約需休息若干時日可
    恢復工作？分別向台南市醫師工會及成功大學醫學院附設醫院函查一般人受有如
    原告驗傷診斷書之傷勢、或如有合併雙側眼眶瘀血腫等傷害、或如有顱內出血或
    顏面骨折，其手術至恢復工作等情形時，約需休息若干時日可恢復工作？
    理      由
一、本件原告起訴主張：被告於民國八十八年三月十四日九時許，因在台南縣新營市
    ○○路九十七號大川耳鼻喉科診所前，騎腳踏車為伊駕駛計程車擦撞，伊未下車
    處理，被告竟出手毆打伊，致伊受有右眉部縫合傷口長二．五公分、右眼眶部瘀
    腫五×三公分、左眼眶部瘀腫五×三公分，案經貴院刑事庭處刑確定。是被告對
    於伊因此所減少之勞動能力，自應負賠償之責，伊每月薪資為四萬二千元，計二
    個月無法工作，因本於侵權行為法則，求為命被告賠償伊二十八萬四千元（即工
    作損失八萬四千元、精神慰藉金二十萬元）及自附帶民事訴訟訴狀繕本送達翌日
    即八十八年十月一日起至清償日止，按年息百分之五計算利息之判決。
二、被告則以：原告之傷勢輕微，並未住院治療，經敷藥後當日就回家，請求二個月
    工作損失實無理由；原告為計程車司機，並非受僱與他人，原告提出之工資證明
    係屬偽造。又原告擔任台南縣警察局交通指揮義警，每月領取車馬費補助款二萬
    元，其自八十八年三月十四日案發之日起仍能領取交通指揮之車馬費補助津貼，
    可見其勞力並未減少。況且本件侵權行為之發生係原告駕駛之計程車擦撞伊之腳
    踏車後，原告竟不下車處理而引起紛爭，因此損害之發生原告與有過失，伊依過
    失相抵法則得免除賠償之責任等語，資為抗辯。
三、查原告主張被告於民國八十八年三月十四日九時許，因在台南縣新營市○○路九
    十七號大川耳鼻喉科診所前，騎腳踏車為其駕駛之計程車擦撞，其末下車處理，
    被告竟出手毆打原告，致原告受有右眉部縫合後傷口長二．五公分（已縫合三針
    ）、右眼眶部瘀腫五×三公分、左眼眶部瘀腫五×三公分等事實，業據提出德興
    外科診所驗傷診斷書影本一紙為證（正本附另刑事案件警卷），且為被告所不爭
    ，被告此一傷害行為亦經本院刑事庭同此認定，以傷害罪處刑確定，有調取之本
    院八十八年度上易字第一六００號刑事案件全部偵審案卷全宗暨所附刑事判決在
    卷可資佐證，堪信原告之主張，為真實可採。
四、按因故意或過失，不法侵害他人之權利者，負損害賠償責任；不法侵害他人之身
    體或健康者，對於被害人因此喪失或減少勞動能力，或增加生活上之需要時，應
    負損害賠償責任；不法侵害他人之身體、健康、名譽或自由者，被害人雖非財產
    不法侵害他人之身體、健康、名譽、自由、信用、隱私、貞操，或不法侵害其他
    人格法益而情節重大者，被害人雖非財產上之損害，亦得請求賠償相當之金額。
    上之損害，亦得請求賠償相當之金額，民法第一百八十四條第一項前段、第一百
    九十三條第一項、第一百九十五條第一項前段分別定有明文。本件原告因被告之
    傷害行為而受有損害，依上開規定，請求被告賠償其因此不能工作損失（原告誤
    為減少勞動能力）及非財產上損害，即屬有據，茲就原告請求之項目、金額分論
    於次：
（一）關於不能工作之損失部分：原告主張其受傷後，有二個月無法工作，而其受傷
      前每月薪資為四萬二千元，計損失八萬四千元云云，並提出工資證明書為證。
      經查原告於八十八年三月十五日至台南縣新營市之德興外科診所驗傷並接受門
      診治療（右眉部已縫合三針，非在該診所縫合），並無住院，至八十八年三月
      二十五日在該診所門診治療四次，因受傷部位為雙眼眼眶部，門診期間宜休息
      治療；按一般如單純眉部撕裂後縫合，並不影響工作（即使是駕駛業），但如
      有合併雙側眼眶瘀血腫等，則須考慮是否有顱內額葉出血或顏面骨骨折的可能
      ，如有顱內出血或顏面骨骨折，則須考慮是否須住院手術，但如無顱內出血或
      顏面骨骨折則約需休養一至兩週可恢復，分別有德興外科診所八十九年一月三
      日、，同年四月二十五日覆函、台南市醫師公會八十九年四月十一日南市醫字
      第０三七號函、國立成功大學醫學院附設醫院八十九年五月十五日（八九）成
      附醫外字第三四八五號函等件在卷可考，而依原告眼部受傷之程度以觀，並無
      手術且治療休養期間亦無其餘不適情狀併發，應可認定其僅為單純之眉部撕裂
      傷，依前所述，此部分無法工作天數至多為二週，原告主張無法工作二個月，
      洵無可採。又原告雖每月定期約四、五日擔任台南縣警察局新營分局義勇交通
      隊員，服勤均屬義務性無支給津貼，其服勤每人每週僅排二小時，每小時發茶
      水午餐費壹佰元，於八十八年三月至九月間因受傷仍抱病參與勤務，此有台南
      縣警察局及新營分局八十九年一月三日（八九）南縣營警交字第一五七五○號
      函可稽，足徵原告於受傷期間仍參與義勇勤務，應屬服務精神之表現，與工作
      勞力是否因受傷而喪失並無直接關聯。被告抗辯稱原告每月自義警隊領取交通
      車馬費補助款二萬元云云，要無可取。至原告雖亦主張伊於受傷前每月薪資為
      四萬二千元，並提出工資證明書影本一紙為證，已為被告所否認，查原告所提
      出之工資證明書，其實為參加勞工保險證明書而已，該參加勞工保險證明書，
      僅屬其參與台南縣汽車駕駛職業工會向台閩地區勞工保險局申報勞保之金額，
      其職業為計程車，為其所是認，是其主張之每月四萬二千元，難認係原告職業
      所得，原告此項主張，要無可取。惟據本院依職權向財政部南區國稅局台南縣
      分局調取原告八十八年度個人經營計程車所得資料情形，其月營業額核定為二
      萬二千四百元，有該局八十九年七月五日南區國稅南縣資字第八九０一六五七
      一函附清單可稽，應以此計算其不能工作之損失，較為適當。則原告主張十四
      日因受傷不能工作之損失，共計一萬零一百十六元部分（22400÷31×14＝101
      16元，元以下四捨五入），就此範圍內之請求，即無不合，應予准許，至超過
      此部分金額之請求，於法未洽，不應准許。
（二）關於非財產上損害即精神慰藉金部分：原告主張無端受此傷害，精神及病痛所
      受之折磨甚大，為此請求二十萬元之慰藉金云云。查本件原告原以駕駛計程車
      為業，其因被告之傷害行為，致右眉部縫合後傷口長二．五公分（已縫合三針
      ）、右眼眶部瘀腫五×三公分、左眼眶部瘀腫五×三公分等傷害而受影響，其
      肉體、精神確受相當痛苦。本院審酌原告初中畢業，駕駛計程車為業，又擔任
      義勇交通警察隊員，八十七年有營利、利息所得共計五萬八千六百餘元、警局
      薪資所得一萬餘元，有田賦、土地及房屋各一筆、汽車二部、投資三筆（總金
      額為七萬五千餘元）；被告國小畢業，目前無業，有土地二筆、房屋二棟、汽
      車一部、投資二筆（總金額為二萬餘元）（參看兩造供述及財政部國稅局財稅
      資料中心八十八年十二月四日資五字第八八二五八一六七號函附兩造財產資料
      明細表、扣繳憑單）等兩造身分地位及經濟狀況，及原告身體、精神所受之痛
      苦程度等一切情狀，認原告慰藉金之請求，以十萬元為相當，逾此金額之請求
      ，即難謂合。
（三）被告另主張抗辯本件因原告駕駛計程車擦撞被告所騎腳踏車，原告竟不下車處
      理，被告始憤而出手毆傷原告，因此損害之發生原告與有過失云云。按損害之
      發生或擴大，非僅因賠償義務人之行為，而被害人亦與有過失者，依民法第二
      百十七條第一項之規定，法院固得視其過失之程度如何，以減輕賠償金額，或
      免除賠償責任。惟所謂被害人與有過失，必其行為與債務人之行為，為損害之
      共同原因，而其過失行為並為有助成損害發生或擴大之行為者，始屬相當（最
      高法院五十四年度台上字第二八九七號判決意旨參照）。查本件因原告駕駛計
      程車擦撞被告所騎腳踏車，原告雖未下車處理，其原因甚夥，被告得依法報警
      究辦，殊無出手毆傷原告，反歸責於原告未出面處理，此項故意傷害行為，與
      雙方行為為損害之共同原因者有別，難謂有民法第二百十七條過失相抵之適用
      ，被告此項抗辯，亦無可取。
五、綜右所述，本件原告本於侵權行為法律關係，請求被告賠償十一萬零一百十六元
    （即不能工作損失一萬零一百十六元，非財產上損害十萬元）之範圍內，及自附
    帶民事訴訟訴狀繕本送達翌日即八十八年十月一日（查原告之附帶民事起訴狀繕
    本係於八十八年九月三十日送達被告收受，見訴狀後被告之簽收日期）起至清償
    日止，按年息百分之五之利息，核屬正當，應予准許；至原告超過上開部分之請
    求，為無理由，應予駁回。又本件所命被告應賠償原告之金額，並未逾新台幣一
    百萬元，被告即不得再上訴（民事訴訟法第四百六十六條第一項參照），此部分
    並於本院宣示判決後即告確定（民事訴訟法第四百六十三條準用第三百九十八條
    第二項參照），自無再宣告假執行之餘地，原告聲請願供擔保，請准宣告假執行
    ，非屬有據，應併予駁回。至被告聲請如受不利之判決，願供擔保請准免為假執
    行云云，核無必要。本件事實已臻明確，兩造其餘攻擊防禦方法，均不生影響於
    本判決之結果，自毋庸分析論述。
六、據上論結：本件原告之訴，為一部有理由，一部無理由，依民事訴訟法第七十九
    條但書，判決如主文。
中      華      民      國    八十九    年      八      月     十五     日
                                    臺灣高等法院臺南分院民事第三庭
~B1審判長法官  林    輝    雄
~B2      法官  莊    俊    華
~B3      法官  高    明    發
右為正本係照原本作成。
不得上訴。
中      華      民      國    八十九    年      八      月     十七     日
~B法院書記官  陳    昆    陽


司法院資訊處製作；財團法人民間司法改革基金會備份。
